ACORDAO-COMPLETO-2386160

ACÓRDÃO 2335/2020 ATA 6/2020 - PRIMEIRA CÂMARA

VISTOS, relatados e discutidos estes autos de processo de aposentadoria de ex-servidores da Superintendência Estadual do Instituto Nacional do Seguro Social em Salvador,  
ACORDAM os Ministros do Tribunal de Contas da União, reunidos em sessão de Primeira Câmara diante das razões expostas pelo relator e com fulcro na Constituição Federal, art. 70, III e IX, e na Lei 8.443/1992, arts. 1º, V, e 39, II, em:
9.1. considerar legais as presentes concessões e determinar o registro dos respectivos atos;
9.2. determinar à Superintendência Estadual do Instituto Nacional do Seguro Social em Salvador que cadastre no e-Pessoal os atos de alteração de fundamento legal de aposentadoria relativos às servidoras Maria Izabel dos Santos Duarte, Maria Julia Ferro Machado Gomes e Nelba da Silva Motta, no prazo de quinze dias;
9.3. determinar à Secretaria de Fiscalização de Pessoal que dê prioridade ao exame dos atos que vierem a ser cadastrados em cumprimento ao subitem anterior.

Pessoal. Aposentadoria. Tempo insalubre.

Primeira Câmara

Superintendência Estadual do INSS - SALVADOR/BA - INSS/MPS.

3. Interessados/Responsáveis:
3.1. Interessados: Maria Izabel dos Santos Duarte (XXX.616.657-XX); Maria Julia Ferro Machado Gomes (XXX.116.665-XX); Marivaldo Alves Nascimento (XXX.302.825-XX); Nelba da Silva Motta (XXX.078.135-XX).

13.1. Ministros presentes: Walton Alencar Rodrigues (Presidente), Benjamin Zymler (Relator), Bruno Dantas e Vital do Rêgo.
13.2. Ministros-Substitutos presentes: Augusto Sherman Cavalcanti e Weder de Oliveira.

BENJAMIN ZYMLER

Adoto como relatório a instrução da lavra do AUFC da Secretaria de Fiscalização de Pessoal (Sefip) , acolhida no âmbito daquela unidade técnica e do Ministério Público junto ao Tribunal de Contas da União (MPTCU) :
“INTRODUÇÃO
1.	Trata-se de atos iniciais de concessão de aposentadoria de Maria Isabel dos Santos Duarte, Maria Julia Ferro Machado Gomes, Marivaldo Alves Nascimento e Nelba da Silva Motta, ex-servidores da Superintendência Estadual do INSS - Salvador/BA - INSS/MPS.
2.	Os atos foram submetidos, para fim de registro, à apreciação do Tribunal de Contas da União (TCU) , de acordo com o art. 71, inciso III, da Constituição Federal. O cadastramento e a disponibilização ao TCU ocorreram por intermédio do Sistema de Apreciação e Registro de Atos de Admissão e Concessões, na forma dos arts. 2º, caput e incisos I a VI, e 4º, caput, da Instrução Normativa-TCU 78/2018.
HISTÓRICO
3.	Inicialmente, visando sanear o processo e assegurar a oportunidade do uso das garantias constitucionais do contraditório e da ampla defesa, esta Unidade Técnica encaminhou diligência à Superintendência Estadual do INSS - Salvador/BA e oitiva aos ex-servidores (peça 1) , solicitando documentos e/ou esclarecimentos sobre divergência entre a proporção correta dos proventos e aquela informada nos atos de Maria Isabel dos Santos Duarte, Maria Julia Ferro Machado Gomes e Nelba da Silva Motta. Nessa mesma comunicação também foi solicitado documentos e/ou esclarecimentos relativos à contagem irregular de 6 anos e 1 dia de tempo de serviço rural, sem comprovação do recolhimento das contribuições previdenciárias no ato de Marivaldo Alves Nascimento.
4.	A resposta da Superintendência Estadual do INSS - Salvador/BA à diligência encontra-se à peça 2. Os interessados tomaram conhecimento das oitivas (peças 6-9) , mas somente Maria Isabel dos Santos Duarte se manifestou à peça 10.
EXAME TÉCNICO
Da aposentadoria de Maria Isabel dos Santos Duarte 
5.	No ato Sisac da interessada constam 27 anos, 5 meses e 7 dias de tempo de serviço para aposentadoria, o que lhe permitiu proventos proporcionais a 27/30. Entretanto, conforme se observa na ficha financeira extraída do Siape (peça 11) , seus proventos estão sendo pagos na proporção de 28/30.
6.	Em atendimento à diligência (peça 2) , a Gerência Executiva do INSS – Salvador/BA informou que a ex-servidora averbou tempo insalubre laborado antes de 1990 (9 meses e 19 dias) e seus proventos foram revisados, passando a corresponder a 28/30 avos.
7.	Vale destacar que referida averbação não está de acordo com a jurisprudência deste Tribunal em relação ao tema, conforme se expõe a seguir.
Do tempo insalubre 
8. 	Conforme informado pelo órgão de origem, a interessada averbou 9 meses e 19 dias de tempo insalubre, os quais se referem ao acréscimo pelo exercício de atividades insalubres, penosas ou perigosas quando a ex-servidora era celetista anteriormente à edição da Lei 8.112/1990. 
9.	Em relação à contagem ponderada de tempo prestado em atividades consideradas de risco, perigosas ou insalubres, o TCU, nos termos do Acórdão 2008/2006-TCU-Plenário, de relatoria do Ministro Walton Alencar Rodrigues, em consonância com o posicionamento adotado pela Suprema Corte, passou a reconhecer essa possibilidade ao servidor que exerceu, como celetista, no serviço público, atividades dessa natureza no período anterior à vigência da Lei 8.112/1990. 
10. 	Para esse fim, este Tribunal tem aceitado a averbação realizada de ofício pelo órgão/entidade de origem quando se trata de cargo cujas atribuições, presume-se, envolvam risco para a higidez física do profissional, como, por exemplo, médico, odontólogo e enfermeiro. No entanto, para ocupantes de outros cargos, em especial aqueles de natureza eminentemente administrativa, é indispensável a apresentação de certidão emitida pelo INSS ou, alternativamente, de laudo oficial que efetivamente comprove a existência de risco à integridade física do servidor ou a presença de agentes nocivos à sua saúde no local de trabalho (e.g. Acórdão 911/2014-TCU-Plenário, de relatoria do Ministro Benjamin Zymler) . 
11. 	Quanto ao ato de aposentadoria de Maria Isabel dos Santos Duarte, muito embora o período especial averbado seja referente a período anterior à Lei 8.112/1990, em que a interessada possuía vínculo como celetista, trata-se de servidora ocupante do cargo de Agente de Portaria, cuja natureza é eminentemente administrativa. Contudo, não foi encaminhada certidão emitida pelo INSS ou laudo oficial que atestem as condições em que a interessada laborava, razão pela qual não pode ser aceita a averbação ponderada, impondo-se a exclusão do referido período (9 meses e 19 dias) e a consequente repercussão no ato em exame.
12.	Em resposta à oitiva (peça 10) , a ex-servidora alegou, em resumo, que o TCU não pode mais revisar sua aposentadoria, pois já se passaram mais de 5 anos da concessão e, por conseguinte, ocorreu a decadência administrativa, prevista no art. 54, da Lei 9.784/1999.
13.	A argumentação apresentada pela inativa não merece acolhida, conforme se consigna em seguida.
Da Decadência Administrativa
14.	Esta Corte de Contas, no tocante à decadência, prevista no art. 54 da Lei 9.784/1999, entende que o referido dispositivo legal, ao ser aplicado aos atos de aposentadoria e pensão, conta seu prazo decadencial somente a partir do respectivo registro pelo Tribunal de Contas da União, visto que, em se tratando de ato complexo, só é aperfeiçoado quando de seu registro pelo TCU. Portanto, o prazo decadencial não pode ser contado a partir da concessão administrativa, mas sim a partir do exame pelo TCU. Esse é o teor da Súmula TCU 278/2012, a seguir transcrita:
SÚMULA 278/2012: Os atos de aposentadoria, reforma e pensão têm natureza jurídica de atos complexos, razão pela qual os prazos decadenciais a que se referem o § 2º do art. 260 do Regimento Interno e o art. 54 da Lei nº 9.784/99 começam a fluir a partir do momento em que se aperfeiçoam com a decisão do TCU que os considera legais ou ilegais, respectivamente.
15.	Portanto, o ato de Maria Isabel dos Santos Duarte deve ser considerado ilegal e negado seu registro, com determinação à Superintendência Estadual do INSS - Salvador/BA para que ajuste os proventos da interessada para a proporção de 27/30.
Da aposentadoria de Maria Julia Ferro Machado Gomes
16.	De acordo com o ato Sisac, a interessada contou 20 anos, 2 meses e 15 dias para sua aposentação, obtendo direito a proventos proporcionais a 20/30.
17.	Em atendimento à diligência (peça 2) , o órgão de origem informou que a ex-servidora teve sua aposentadoria alterada em virtude do acréscimo de 1 ano e 6 meses de licença-prêmio, tendo seus proventos passado a corresponder a 21/30 avos. A Gerência Executiva do INSS – Salvador/BA também esclareceu que a inativa solicitou e lhe foi concedida a averbação de 1 ano, 6 meses e 15 dias referente a tempo de serviço trabalhado em condição insalubre, o que lhe conferiu direito a proventos na fração de 23/30. 
18.	No ato Sisac da interessada não constou o tempo referente à licença-prêmio. Acrescendo esse período, verifica-se que ela tem direito a proventos na proporção de 21/30. Todavia, em relação ao tempo insalubre acrescido, como a ex-servidora ocupou o cargo de Agente Administrativo, que é de natureza eminentemente administrativa, constata-se que ela não teria direito a esse acréscimo de tempo, conforme já explicitado nos itens 9 a 11.
19.	Ademais, consoante se verifica na ficha financeira extraída do Siape (peça 11) , a inativa está percebendo a fração de 20/30. Portanto, o ato de aposentadoria de Maria Julia Ferro Machado Gomes deve ser considerado legal e ordenado seu registro.
Da aposentadoria de Marivaldo Alves Nascimento
20.	Da análise do ato Sisac do interessado, verificou a averbação de 6 anos e 1 dia de tempo de serviço rural sem comprovação dos recolhimentos previdenciários, o que confronta o disposto na Súmula 268 do TCU.
21.	Entretanto, conforme informação da Gerência Executiva do INSS – Salvador/BA (peça 2, p. 2) e certidão emitida pela Escola de Administração do Exército (peça 2, p. 27) , o citado período trata-se, na realidade, de tempo de serviço prestado ao Ministério do Exército, no período de 13/1/1966 a 13/1/1972.
22.	Assim, o referido ato pode receber a chancela de legalidade e registro, com a ressalva de que o tempo rural discriminado corresponde, na realidade, a tempo militar.
Da aposentadoria de Nelba da Silva Motta
23.	Conforme se verifica no ato Sisac, a inativa computou 29 anos, 3 meses e 20 dias de tempo de serviço para aposentadoria.
24.	Em atendimento à diligência (peça 2) , a Gerência Executiva do INSS – Salvador/BA informou que a ex-servidora averbou tempo de serviço trabalhado em condição insalubre antes de 1990 (período de 2/1/1982 a 31/8/1989) , sendo-lhe acrescido 561 dias, ou seja, 1 ano, 6 meses e 16 dias, passando a contar 30 anos, 10 meses e 6 dias, e, em virtude de tal acréscimo sua aposentadoria foi integralizada.
25.	Em relação à averbação de tempo insalubre, conforme exposto nos itens 9 e 10, a interessada faz jus ao acréscimo do referido tempo, pois exerceu o cargo de médica, cujas atribuições, presume-se, envolvam risco para a higidez física do profissional, além de o período laborado ter sido anterior à edição da Lei 8.112/1990.
26.	Com o acréscimo do tempo insalubre, a inativa passou a contar tempo suficiente para a aposentadoria integral. Assim, o ato sob exame deve ser considerado legal e ordenado seu registro.
CONCLUSÃO
27.	Em razão do exposto e tendo em vista as análises realizadas nos atos de concessão de aposentadoria de Maria Julia Ferro Machado Gomes, Marivaldo Alves Nascimento e Nelba da Silva Motta, esta Unidade Técnica considera que os atos em tela podem receber a chancela de legalidade e o registro por esta Egrégia Corte.
28.	Em relação à aposentadoria de Maria Isabel dos Santos Duarte, verificou-se que seus proventos estão sendo pagos a maior, pois não fazia jus ao tempo insalubre averbado. Assim, seu ato deve ser considerado ilegal e negado seu registro, com determinação à Superintendência Estadual do INSS - Salvador/BA para que ajuste os proventos da interessada para a proporção de 27/30.
29.	Quanto aos valores indevidos já pagos, propõe-se dispensar a devolução, com fundamento no Enunciado 106 da Súmula da Jurisprudência do TCU.
30.	Por fim, vale destacar que os atos em análise foram disponibilizados ao TCU em 1999, 2002 e 2006, há mais de cinco anos, portanto. Assim, fez-se necessária a instauração do contraditório, segundo o entendimento estabelecido no Acórdão 587/2011-TCU-Plenário, de relatoria do Ministro Valmir Campelo.
PROPOSTA DE ENCAMINHAMENTO
31.	Ante o exposto, e com base nos arts. 71, inciso III, da Constituição Federal; 1º, inciso V, e 39, inciso II, da Lei 8.443/1992; 260, §§ 1º e 4º, do Regimento Interno do Tribunal de Contas da União, propõe-se: 
	a) considerar LEGAIS e conceder o registro dos atos iniciais de aposentadoria de Maria Julia Ferro Machado Gomes (CPF: XXX.116.665-XX) , Nelba da Silva Motta (CPF: XXX.078.135-XX) e Marivaldo Alves Nascimento (CPF: XXX.302.825-XX) – este último com a ressalva de que o tempo rural discriminado corresponde, na realidade, a tempo militar;
	b) considerar ILEGAL e recusar o registro do ato inicial de aposentadoria de Maria Isabel dos Santos Duarte (CPF: XXX.616.657-XX) ;
	c) dispensar a devolução dos valores indevidamente recebidos até a data da ciência do acórdão que vier a ser prolatado, com base no Enunciado 106 da Súmula da Jurisprudência do TCU;
d) determinar à Superintendência Estadual do INSS - Salvador/BA - INSS/MPS, com base no art. 45 da Lei 8.443/1992, que:
		d.1) faça cessar os pagamentos decorrentes do ato impugnado, ajustando os proventos da interessada relacionada no subitem ‘b’ para a proporção de 27/30, comunicando ao TCU, no prazo de quinze dias, as providências adotadas, nos termos dos arts. 262, caput, do Regimento Interno do TCU e 8º, caput, da Resolução-TCU 206/2007;
	d.2) cadastre novo ato, livre da irregularidade apontada, submetendo-o ao TCU no prazo de trinta dias, nos termos dos arts. 262, § 2º, do Regimento Interno do TCU e 19, § 3º, da Instrução Normativa-TCU 78/2018;
		d.3) informe à interessada o teor do acórdão que vier a ser prolatado, encaminhando ao TCU, no prazo de trinta dias, comprovante da data de ciência pela interessada, nos termos do art. 4º, § 3º, da Resolução-TCU 170/2004, alertando-a de que o efeito suspensivo proveniente de eventual interposição de recurso junto ao TCU não a exime da devolução dos valores indevidamente percebidos após a notificação, em caso de não provimento desse recurso.”
É o relatório.

não há

Procurador Sergio Ricardo Costa Caribé.

PESSOAL. APOSENTADORIA. TEMPO INSALUBRE. POSTERIOR MUDANÇA DE PROPORCIONALIDADE QUE NÃO AFETA O EXAME DOS ATOS INICIAIS. LEGALIDADE. DETERMINAÇÃO PARA QUE A ORIGEM CADASTRE OS ATOS DE ALTERAÇÃO DE FUNDAMENTO LEGAL NO e-PESSOAL.

APOSENTADORIA (APOS)

Secretaria de Fiscalização de Pessoal (SEFIP).

Trata-se de aposentadoria de ex-servidores da Superintendência do Instituto Nacional do Seguro Social em Salvador/BA.
2. Inicialmente, a unidade técnica realizou diligência junto à entidade de origem e oitiva dos servidores sobre divergência na proporcionalidade dos proventos pagos e aquelas constantes dos atos em exame.
3. Apenas a sra. Maria Izabel dos Santos Duarte encaminhou suas razões, dentre os servidores ouvidos.
4. Diante dos esclarecimentos prestados pela origem, a Sefip, acompanhada pelo Ministério Público, propôs a legalidade dos atos, exceto aquele relativo à sra. Maria Izabel dos Santos Duarte. Isso, em razão da posterior alteração da proporcionalidade dos proventos de 27/30 (constante do formulário Sisac) , para 28/30, em razão da averbação de tempo celetista supostamente exercido em condições insalubres.
5. Ouvida, a servidora limitou-se a invocar a decadência administrativa, argumento não aceito pelos pareceres, segundo os quais não ficou demonstrado que a interessada, ocupante de cargo de natureza administrativa (Agente de Portaria) , tivesse efetivamente laborado em condições especiais.
6. Data maxima venia, dissinto dos pareceres. Examina-se, neste momento, o ato inicial de aposentadoria da sra. Maria Izabel dos Santos Duarte, ocorrida em 4/7/2002, no qual foram deferidos proventos na proporcionalidade de 27/30. O aumento posterior dessa proporção — ocorrida após 2009, como se depreende da resposta à diligência realizada, constante da peça 2 —, em razão da averbação de tempo de atividade insalubre, enseja a emissão de novo ato, o que ainda não ocorreu.
7. Assim, deve o Tribunal se limitar, no presente momento, a examinar o ato inicial da sra. Maria Izabel.
8. O mesmo ocorre em relação às servidoras Maria Júlia Ferro Machado Gomes e Nelba da Silva Mota, de modo que a alteração da proporcionalidade de seus proventos deve ser feita quando do exame dos atos de alteração de fundamento legal, ainda não cadastrados nos sistemas informatizados. Assim, deve-se determinar a adoção de providência por parte da Superintendência Estadual do INSS em Salvador.
9. Observo que a aposentadoria da servidora Maria Izabel foi concedida em 2002, sob dois fundamentos (segundo consta do formulário) : direito adquirido e aposentadoria voluntária por idade. Apenas o segundo desses fundamentos pode prosperar, haja vista que a interessada somente completou 60 anos após a EC 20/1998 e que foi utilizado tempo de serviço exercido até 2002 para assegurar-lhe a proporcionalidade dos proventos tal como deferida.
10. Feita essa ressalva, não verifico outros problemas no ato da ex-servidora, a despeito de dele constar parcela relativa a diferença de enquadramento — não examinada pela unidade técnica —, mas que, de toda sorte, não mais é paga. 
11. Assim sendo e considerando que não foi apontada nenhuma outra irregularidade, devem ser consideradas legais as concessões em exame, sem prejuízo de determinar ao órgão de origem que cadastre no e-Pessoal os atos de alteração de fundamento legal relativos às ex-servidoras Maria Izabel dos Santos Duarte, Maria Júlia Ferro Machado Gomes e Nelba da Silva Motta.

Diante do exposto, VOTO por que o Tribunal adote a deliberação que ora submeto a este colegiado.
TCU, Sala das Sessões Ministro Luciano Brandão Alves de Souza, em 10 de março de 2020.
BENJAMIN ZYMLER 
Relator